臺灣臺中地方法院民事判決　九十一年度訴字第七九三號
　　原　　　告　合作金庫銀行股份有限公司'
　　法定代理人　乙○○
　　訴訟代理人　戊○○
　　　　　　　　甲○○
　　被　　　告　丁○○
　　　　　　　　己○○
　　訴訟代理人　庚○○
右當事人間請求給付借款事件，本院判決如左：
    主      文
原告之訴駁回。
訴訟費用由原告負擔。
    事      實
甲、原告方面：
一、聲明：被告應連帶給付原告新台幣（下同）三百萬元，及自民國（下同）八十九
    年十一月一日起至清償日止，按年息百分之八計算之利息，並自八十九年十二月
    二日起至九十一年六月一日止，按上開利率百分之十，及自九十一年六月二日起
    至清償日止，按上開利率百分之二十計算之違約金。
二、陳述：
（一）被告丁○○邀同被告己○○為連帶保證人，於八十七年七月二十日向台中市第
      一信用合作社借款三百萬元（下稱系爭借款），約定利息依照年息百分之八計
      付，並按原告銀行之機動利率予以調整，每個月為一期，借款期限自八十七年
      七月二十日起至九十年七月二十日止，按期繳納利息，並約定如有一期未付，
      視為全部到期；又若未按期攤還本金或繳納利息時，除按屆期時利率付息之外
      ，逾期清償在六個月以內者，按上開利率百分之十，超過六個月者，按上開利
      率百分之二十計付違約金。詎被告丁○○自八十九年十一月一日起即未依約繳
      息，屆期亦未清償分文，目前尚欠本金三百萬元及其利息與違約金。屢經催討
      ，均置之不理。而台中市第一信用合作社，經財政部指定中央存款保險股份有
      限公司接管。該公司接管後並報經財政部九十年九月十四日台財融（三）字第
      ○九○三○○○一四九號號函核准，同意概括讓與台中市第一信用合作社之全
      部營業及資產負債，雙方並於同日簽訂概括讓與承受契約。是原告為此依消費
      借貸及連帶保證之法律關係，求為判決如聲明所示。
（二）對於被告抗辯所為之陳述：
  １、按系爭抵押借款，被告丁○○於八十二年九月二十七日簽立抵押權設定契約書
      ，提供其所有之台中市○區○○○段第一一二－五號土地持分二分之一及其上
      建物一八○二、一八○三建號，即門牌號碼台中市○區○○路二十巷十二之一
      號，設定最高設額抵押權三百六十萬元予原告，擔保對原告所負之一切債務。
      原告乃於八十七年七月二十日依被告丁○○之借據貸放三百萬元予被告。經查
      借據所簽訂之印鑑，均與被告丁○○於七十四年四月四日簽立之約定書、八十
      二年十二月二十六日簽立之授信定書及上開抵押權設定書相符。
  ２、退步言之，縱如被告丁○○所稱系爭借款乃訴外人丙○○（即被告丁○○之胞
      弟）利用職務之便所為。惟系爭借款相關文件七十四年四月四日之約定書、八
      十二年九月二十七日之押權設定契約書，八十二年十二月二十六日之授信約定
      書及八十七年七月二十日之借據，其印鑑皆相符。苟非被告丁○○自己提供印
      章，他人何能順利辦理抵押權設定登記及系爭借據之借款，諸等事實已足使原
      告信以為被告丁○○已授代理權予他人，依此被告丁○○即負有本人之責任，
      自應清償上開借款。
  ３、本件原告請求權之基礎係民法第四百七十四條第一項之消費借貸，而按消費借
      貸契約，為不要式契約及要物契約，只要雙方意思表示一致，貸與人合法有效
      移轉消費物之所有權於借用人，消費借貸契約便成立生效，雙方所訂之債權契
      據，僅可推定消費借貸關係之成立，並非生效之要件之一，另借用人向貸與人
      為借貸行為（如簽發借據），並非不可委任第三人代理，尚可由第三人代行，
      只要貸與人依客觀情狀可認定借用人已委任第三人代理或委託第三人代行相關
      之借貸行為，復以貸與人已盡其履行義務，雙方消費借貸之關係便告成立。本
      件被告丁○○予七十八年間曾以擔保品設定抵押權於原告，向原告借貸三百萬
      元，俟後並經清償完畢，業據被告於答辯狀內承認該項事實，查其當時所設定
      之抵押權設定契約書及所簽發之借據，其上使用之印文與本件系爭借據上所用
      之印文係屬同一，並非如其所稱係遭偽刻，依民法第三條第二項之規定，蓋章
      與簽名生同等之效力，可知被告丁○○於借據上前後使用之印文既屬同一，自
      無法否認其向原告借款之事實。復依土地登記規則第二十七條之規定，土地登
      記由權利人及義務人會同申請之，可知八十二年九月二十七日被告丁○○係與
      原告共同設定抵押權。
  ４、被告丁○○所承認之前次借貸，有關對保之施行，係由訴外人丙○○於被告之
      住宅為之，本次之借貸，亦由訴外人丙○○於被告之住宅為之，皆非於原告之
      營業所為之，為何被告丁○○既承認前次之借貸行為，於本次之借貸發生逾期
      情事時，便辯稱非其本人所為。縱如被告丁○○所稱其印文係遭訴外人丙○○
      盜取、盜蓋，應自負舉證責任。另因其未盡善良管理人之注意義務妥善保管其
      印鑑、土地所有權狀等重要文件，致訴外人丙○○竊取，而訴外人丙○○依其
      與被告之親屬關係，復加先前兩者曾向原告合法借貸，難免使原告縱盡注意義
      務（即查核印文之真偽），在印文同一之情形下，亦將誤信被告已委託訴外人
      丙○○代理其向原告為借貸行為，況如遭冒貸，自八十七年七月二十七日起，
      至今亦將歷時四年，被告丁○○皆未發現其印鑑、土地所有權遭盜用之事實，
      如今遭訴訟，方發現此不等不法情事，此重大過失，依民法第一百六十九條表
      現代理之規定，被告丁○○自應負授權人之責任。
三、證據：提出借據影本乙紙、財政部九十年九月十四日台財融（三）字第○九○三
    ○○○一四九號號函影本乙紙、授信約定書影本四紙、放款結清戶交易明細表影
    本二紙、他項權利證明書影本乙紙、押抵權設定契約書（含其他約定事項）影本
    乙紙、被告丁○○開戶資料影本二份及訴外人丙○○人事異動資料卡影本乙份為
    證。
乙、被告方面：
一、聲明：如主文第一項所示。
二、陳述：
（一）被告丁○○並未向台中市第一信用合作社惠來分社借貸如原告所稱之件借款三
      百萬元，被告己○○亦未為連帶保證人。被告丁○○僅曾於七十四年間委由丙○○台中市第一信用合作社新民分社貸款九十萬元，往來信用良好，此貸款已
      於八十三年間清償完畢，被告丁○○與台中市第一信用合作社間已無任何之債
      權債務關係。
（二）原告所主張之上開借款係原任職於台中市第一信用合作社之職員丙○○利用職
      務之便偽造被告二人之簽名及偽刻被告二人之印章，並利用前為被告丁○○辦
      理貸款之機會取得被台中市第一信用合作社所扣住原告所有土地之所有權狀，
      向台中市第一信用合作社惠來分社辦理之貸款。被告丁○○已向台灣台中地方
      法院檢察署提出偽造文書之刑事告訴。被告丁○○對於丙○○偽造被告二人之
      名義而貸款乙事，並不知情。直至九十年八月間原告前來被告家中告知，被告
      始知上述系爭借款乙事。然台中市第一信用合作社惠來分社對系爭之借款並無
      對被告二人有任何之核保程序，此為台中市第一信用合作社惠來分社之重大疏
      失。
三、證據：提出告訴狀影本乙份、借據及申請貸款之不動產鑑定表影本乙份、診斷證
    明書二紙及中華民國護照乙本（己○○）、互助會簿乙本、預防接種卡乙紙、開
    戶印鑑卡影本乙紙（均放置於卷後之證物袋）為證。
    理      由
一、本件原告起訴主張：被告丁○○邀同其夫被告己○○為連帶保證人，於八十七年
    七月二十日向台中市第一信用合作社（惠來分社）借款三百萬元，約定有利息、
    遲延利息及違約金，借款期限自該日起至九十年七月二十日止，按月繳納利息，
    惟被告丁○○自八十九年十一月一日起即未依約繳息，屆期亦未清償分文，目前
    尚欠本金三百萬元及其利息與違約金，爰依消費借貸及連帶保證之法律關係提起
    本件訴訟；又縱如被告丁○○之主張其並未授權訴外人丙○○為系爭借款之借貸
    ，然被告丁○○亦因未取回印鑑及土地所有權狀之事實，則依民法第一百六十九
    條表見代理之規定，被告丁○○亦應負授權人責任，是被告二人自負連帶清償之
    責；被告二人則以，被告人丁○○並末於八十七年間向原告借貸系爭三百萬元之
    借款，被告己○○更無為該筆借款擔任連帶保證人之意思表示，系爭借款所依之
    借據被告二人之簽名及印章，係遭訴外人丙○○偽造被告二人之簽名、印章所為
    ，是原告與被告丁○○間既無消費借貸之關係，被告二人自無應負清償系爭借款
    之責，是原告上開之請求，自無理由等語，資以抗辯。
二、查本件原告係依八十七年七月二十日之借據為據，依消費借貸及連帶保證之法律
    關係為本件之請求。然上開借據上「丁○○」之簽名，經與本院九十一年五月八
    日審理時命被告丁○○之簽名，互相核對，其二者之筆跡，顯然不同。又被告己○○係因左腦出血併右側肢體無力及失語症（即中風），於八十七年三月十二日
    急診開顱手術，該日起至八十九年四月三日住院治療，目前仍有嚴重之失語症，
    右側肢體變形，無法行為自理能力，全賴他人照顧等情，此有卷附之澄清醫院診
    斷證明書乙紙可稽。是於八十七年七月二十日借貸時，被告己○○並無簽名之能
    力甚明。又原告亦自陳上開借據係當時台中市第一信用合作社之職員丙○○所辦
    理，無從提出證明被告二人於系爭借據上簽名之事實。是以系爭借據上借款人「
    丁○○」、「己○○」之簽名，顯非出於被告丁○○、己○○所為乙情，要可認
    定。又原告亦無提出任何證據，以資證明系爭借據係上被告二人之簽名及蓋章係
    出於被告二人授權訴外人丙○○（註：亦為被告丁○○之弟）所為，而為上開借
    貸之行為。是難認丙○○所為上開借貸行為之效力，直接及於被告丁○○（民法
    第一百零三條參照）。
三、按代理人雖無代理權而為代理行為，但在一定要件下，交易相對人卻能對本人主
    張應負授權人的責任，此即學上所稱之表見代理。而關於此表見代理正當化之依
    據，一般求諸於權利外觀理論（可區分之三要件，即代理權外觀之存在，可歸責
    於本人，相對人正當信賴）。而此理論係基於信賴原則所衍生之重要制度。民法
    第一百六十九條所定：「由自己之行為表示以代理權授與他人，或知他人表示為
    其代理人而不為反對之表示者，對於第三人應負授權人之責任。但第三人明知其
    無代理權或可得而知者，不在此限。」亦即於上開權利外觀理論下分之三要件所
    構成。參諸，最高法院六十二年台上字第七八二號判例要旨所示：「民法第一百
    六十九條所規定者為表見代理，所謂表見代理乃原無代理權，但表面上足令人信
    為有代理權，故法律使本人負一定之責任，倘確有授與代理權之事實，即非表見
    代理，自無該條之適用。」是從權利外觀理論，「由自己之行為表示以代理權授
    與他人」，指本人以自己之行為創造出意定代理存在的外觀，所以可歸責於本人
    。又依同院四十年台上字第一二八一號判例要旨所示：「民法第一百六十九條關
    於由自己之行為表示以代理權授與他人者，對於第三人應負授權人之責任之規定
    ，原以本人有使第三人信為以代理權授與他人之行為，為保護代理交易之安全起
    見，有使本人負相當責任之必要而設，故本人就他人以其名義與第三人所為之代
    理行為，應負授權人之責任者，須以他人所為之代理行為，係在其曾經表示授與
    他人代理權之範圍內為其前提要件。」表明代理行為與信賴有權代理之間，須有
    因果關係存在。
四、次查，本件原告被告丁○○須負授權人責任，係以八十二年九月間曾以其所有之
    不動產設定抵押借款，並於同年十二月二十八日訂有授信契約書為據。然上開事
    實，業據被告丁○○所否認。又經本院參以前開被告丁○○當庭之簽名，與前開
    授信契約書「丁○○」之署押，互核二者之筆跡亦顯非相同。雖上開抵押權設定
    契書與授信契約書上「丁○○」之印文與系爭借據上「丁○○」之印文相同。且
    核與七十四年四月四日授信約定書上「丁○○」之印文相同（註：該授信約定書
    「丁○○」之署押，係被告丁○○所簽名為被告陳承認，然七十四年之授信約定
    書與八十二年之授信約定書，其上「丁○○」署押之筆跡不同）。惟被告丁○○
    已否認有將上開印文所示之印章交與訴外人丙○○，且稱伊並無該印文所示之印
    章。姑不論，上開二紙授信約定書、抵押權設定契書及系爭借款上「丁○○」之
    印文是否係遭偽造。亦即縱認上開「丁○○」印文所示之印章，係出於被告丁○○於七十四年委託丙○○（註：當時為台中市第一信用合作社之職員）辦理貸款
    ，授權丙○○所刻，抑或其交付予訴外人丙○○乙情為真。然參酌，最高法院七
    十年度台上字第六五七號判例要旨所示：「由自己之行為表示以代理權授與他人
    者，對於第三人應負授權人之責任，必須本人有表見之事實，足使第三人信該他
    人有代理權之情形存在，始足當之（參看本院六十年台上字第二一三○號判例）
    。我國人民將自己印章交付他人，委託該他人辦理特定事項者，比比皆是，倘持
    有印章之該他人，除受託辦理之特定事項外，其他以本人名義所為之任何法律行
    為，均須由本人負表見代理之授權人責任，未免過苛。原審徒憑上訴人曾將印章
    交付與呂某之事實，即認被上訴人就保證契約之訂立應負表見代理之授權人責任
    ，自屬率斷。」亦自難以七十四年被告丁○○授權訴外人丙○○辦理貸款，而授
    權或交付予訴外人丙○○保管或未取回被告丁○○之印章之事實，即認被告丁○○須永遠就訴外人丙○○任何以被告丁○○名義為貸款行為，均須負本人之授權
    人責任。原告雖又以土地登記規則第二十六條（註：原告誤為第二十七條）土地
    登記由權利人及義務人會同申請之規定，而據以主張被告丁○○對於八十二年間
    設定抵押權借款乙事知情，並為被告丁○○本人所為。惟姑不論，依上開土地登
    記規則之規定不能遽以推論辦理抵押權之設定登記須本人為之。且縱認如此，則
    依上開之說明，亦難認被告丁○○於五年後之八十七年，須負本人授權人之責任
    。是原告主張被告丁○○，有以自己之行為創造出意定代理存在的外觀，且可歸
    責，要屬無據。且系爭借款之事實，亦難認在被告丁○○於七十四年（被告丁○○所主張）抑或八十二年（原告所主張），所授權之範圍內。是自難認被告丁○○須負本件貸款授權人之責任。
五、又查，判斷代理權存在之信賴是否具有正當性時，並非以相對人主觀之立埸，而
    應從誠實而有理性的人，在該情形下是否也會信賴代理人之存在，而不會進一步
    確認是否果真有其存在。相對人對於代理權是否存在，有無確認必要，應依具體
    情況而定。一般而言，應斟酌交易習慣，如依一般交易觀念，日常生活交易行為
    並無確認之必要。此外，應考慮相對人之確認，是否具有期待可能性，代理行為
    對於本人具有的經濟利益上意義愈大、釐清事實的時間與勞力愈小、所能避免的
    利益愈大，愈能期待相對人進行確認。本件借款人（即台中市第一信用合作社）
    為一金融機構，對於放款、進保之程序，除依主管機關所訂之準則外，其內部亦
    有一嚴格之確認、審核程序，以確保放款之回收，免成呆帳。然本件貸款系爭借
    據上之署押，顯非被告二人所親自簽名，已如前述。果如台中市第一信用合作社
    於放款前先確實屨行對保之手續，則何有被告二人之簽名，均非被告二人自親為
    之情狀發生，且此對保程序亦係台中市第一信用合作社一金融機構，所容易控管
    之情事，惟其竟求方便，而任由內部之職員即訴外人丙○○便宜行事。是本件系
  爭借款之相對人即台中市第一信用合作社已「可得而知訴外人無理權」之情事，
    即相對人台中市第一信用合作社已無正當信賴情形之存在。就此而言，益證原告
    主張被告丁○○應負授權人之責任要無理由。
六、綜上所述，原告並無從證明被告丁○○有授予代理權予訴外人丙○○為本件貸款
    之情事，其另主張被告丁○○應依民法第一百六十九條表見代理之規定，應負授
    權人之責任，依上說明亦無由成立（民事訴訟法第二百七十七條參照）。是原告
    依四百七十八條消費借貸之法律關係（即借用物返還請求權）請求被告丁○○返
    還系爭借款，即於法無據，要無理由，無從准許。則基於保證契約之從屬性（註
    ：連帶保證仍為保證僅保證人無民法第七百四十五條所定之先訴抗辯權而已，參
    照民法第七百四十條、第七百四十一條、第七百四十二條、第七百四十四條），
    消費借貸契約既無未成立，則不論連帶保證契約是否成立，則其向保證人即被告
    己○○為本件之主張亦無理由，況依上說明，系爭借款上「己○○」之署押亦非
    其本人簽名（即難認被告己○○與台中市第一信用合作社間之保證契約成立，民
    法第七百三十九條參照）。是原告依消費借貸及連帶保證之法律關係，而為本件
    求之請求如聲明所示，即無理由，自應予以駁回，而為判決如主文第一項所示。
七、據上論結，原告之訴為無理由，依民事訴訟法第第七十八條，判決如主文。
中　　　華　　　民　　　國　　九十一　　年　　　六　　　月　　  十  　　日
                                        臺灣臺中地方法院民事第四庭
~B法　　　官　陳添喜
右為正本係照原本作成
如不服本判決，應於判決送達後二十日內，向本院提出上訴狀。
中　　　華　　　民　　　國　　九十一　　年　　　六　　　月　　　十　　　日
~B法院書記官
